# 非同一控制下合并的商誉的确认

提问人：曹雨田 时间：2011-08-01 23:29:10
对非同一控制下合并，按评估值收购，合并报表是否需要对资产账面价值与公允价值之间的差额确认递延所得负债？，这样的话，是否多出了商誉的确认呢

回答人：chenyiwei
非同一控制下控股合并，由于被购买方的独立法人和独立纳税人地位仍然保持，按财税[2009]59号文对股权收购模式下税务处理原则的规定，被收购企业的相关所得税事项原则上保持不变，也就是各项可辨认资产、负债的计税基础不变。所以在这种情况下，按购买日公允价值为基础持续计算的合并报表层面帐面价值就会不同于按原账面价值为基础持续计算的计税基础，这时就需要确认递延所得税负债。
非同一控制下吸收合并、新设合并或资产收购（构成业务合并的），如采用一般性税务处理方法的，一般不会导致在购买方报表中产生递延所得税负债（计税基础与帐面价值一致）；采用特殊性税务处理的，因为计税基础小于帐面价值，会导致确认递延所得税负债。

回答人：chenyiwei
回复 曹雨田 的帖子
如果当初确定“公允价值”时没有考虑评估增值的递延所得税影响，则这部分递延所得税事实上会在合并报表层面形成商誉。

回答人：chenyiwei
回复 ying0518 的帖子
这句话不恰当。
个人理解，根据《企业所得税法》及其实施条例的规定，企业所得税的纳税人是法人，即企业所得税实际上是对法人的所得课征的税种。因此，税法上对于“企业合并”的界定是着眼于法人的合并、分立等架构变化，也就是基于法律的“企业合并”概念，包括新设合并和吸收合并等导致公司法人发生变化的事项。财税[2009]59号文第一条规定：“本通知所称企业重组，是指企业在日常经营活动以外发生的法律结构或经济结构重大改变的交易，包括企业法律形式改变、债务重组、股权收购、资产收购、合并、分立等。”其中，“股权收购，是指一家企业(以下称为收购企业)购买另一家企业(以下称为被收购企业)的股权，以实现对被收购企业控制的交易。收购企业支付对价的形式包括股权支付、非股权支付或两者的组合”。另外， 59 号文第四条特别提到：在股权收购采用一般性税务处理规定下，“收购方取得股权或资产的计税基础应以公允价值为基础确定；被收购企业的相关所得税事项原则上保持不变”。
根据上述规定，个人理解，虽然在非同一控制下的控股合并中，如果采用一般性税务处理，则母公司由此形成的长期股权投资的计税基础是以该项股权投资于购买日公允价值确定的，但是由于被购买方并不因此改变其企业所得税独立纳税人的地位，因此在所得税税务处理方面，其各项可辨认资产、负债的折旧、摊销、成本结转等，仍然以其原先的计税基础为依据计算确定，税法上并不认可在计算税前可扣除的折旧、摊销、处置所得或损失时以购买日公允价值为基础。根据《企业会计准则第 18 号——所得税》对资产、负债计税基础的定义：“资产的计税基础，是指企业收回资产账面价值过程中，计算应纳税所得额时按照税法规定可以自应税经济利益中抵扣的金额”；“负债的计税基础，是指负债的账面价值减去未来期间计算应纳税所得额时按照税法规定可予抵扣的金额”，也就是资产、负债的计税基础都需要以税法的规定为基础确定。鉴于企业所得税是法人税，所以同一资产或负债在其所属法人（子公司）的个别报表层面和该子公司所属合并集团的合并报表层面的计税基础应当是相同的，不会出现计税基础的差异。也就是说，在购买方合并报表层面，对被购买方的各项可辨认资产、负债以购买日公允价值为基础持续计算的金额计量；而在这些子公司进行纳税申报时，计税基础仍然以原先的取得成本等为基础确定，并不因为企业合并事项而改变。因此，这些可辨认资产、负债在购买方合并报表层面的账面价值与计税基础之间仍然存在差异，且该差异源于企业合并，因此于购买日应当确认相应的递延所得税资产或递延所得税负债，并调整商誉。
即，我个人理解：只要是非同一控制下控股合并中取得的被购买方可辨认资产、负债的购买日公允价值不同于其以原始取得成本为基础确定的计税基础的，则无论该项股权收购按 59 号文规定是采用一般性税务处理还是特殊性税务处理，都会由此在购买方合并报表层面产生账面价值与计税基础之间的暂时性差异，需要在购买方合并报表层面确认递延所得税资产或负债并调整商誉。

提问人：shirley610 时间：2016-02-22 18:06:37
陈老师：
您好！
借着这个问题请教一个问题。 2015 年 5 月底公司非同一控制下合并一家公司，持有该公司55%的股权，并支付 453 万元股权转让款， 5月 31 日所有者权益公允价值 174 万元。假设协议签订分三期支付共 600 万元股权转让款，支付的条件为被收购公司的营利情况，那么我在合并日 531 时点，是以 453 万元+少数股东权益-174万元的余额确认商誉还是以 600 万元+少数股东权益-174万元的余额？将未收到的款项 600 万减掉 453 万的差额挂其他应收款吗？ 8 月份母公司又收到一笔 100 万元的投资款，那么 12 月 31 日在合并的时候，这100 万元在合并的时候是借：商誉 100 万 贷：长期股权投资 100 万元？还是冲其他应收款 100 万元？望指教，谢谢。

回答人：chenyiwei
商誉＝（ 453 万元＋或有对价的初始公允价值）－被收购方可辨认净资产公允价值*55%。

提问人：shirley610 时间：2016-02-23 15:45:32
陈老师，谢谢您昨天的回复，我还有个问题，就是在商誉确定的情况下，我 8 月份支付的 100 万投资款，母公司已经记入长期股权投资，款项实际支付给股权转让的股东，那我在 20151231 的做合并报表的时候，我这 100 万元应该如何抵消，贷：长期股权投资 100万，借什么科目呢？

回答人：chenyiwei
为什么有收到的投资款？这与取得对被购买方的控制权似乎不相关？

提问人：shirley610 时间：2016-02-27 10:59:03
因为当时在付投资款的时候并没有全部支付55%所对应的全部投资款，而是支付一部分，剩余部分签订的对赌协议，按被收购公司的营业额来决定支付多少，因此下半年又支付了 100 万元。我现在就不知道这 100 万元的长期股权投资如何抵消掉了。

回答人：chenyiwei
这种情况属于或有对价，应该在购买日按其公允价值计入合并成本和长期股权投资账面价值。如果原先没有计入，则现在支付时，个别报表和合并报表层面都只能计入营业外支出了。

提问人：zhs7403 时间：2016-02-27 17:39:04
陈老师， 2 个问题，做差错更正调整长投是否可以？ 因为营业外支出恐怕税务扣除也有问题。

回答人：chenyiwei
不建议做前期差错更正。